---
title: "mean( ) で男女比？<br>それ、本当に安全ですか"
subtitle: "Tokyo.R #120"
author:
  - name: "Yoshihiro \"Yoshi\" Kuroki"
    affiliations:
      - name: "某製薬企業社畜"
date: "2026-04-18"
format:
  revealjs:
    theme: sky
    width: 1280
    height: 720
    slide-number: true
    footer: <https://yoshihirokuroki.github.io/tokyo_r_120/tokyo_r_120_lt.html>
    transition: fade
    incremental: true
    center-title-slide: true
    css: styles.css
---

## 今日の話

-   男女比、どう出しますか？

------------------------------------------------------------------------

## 今日の話

::: nonincremental
-   男女比、どう出しますか？
:::

```{r}
#| echo: true
#| eval: false
mean(sex)
```

-   👉 「はい終了」…でいいですか？

------------------------------------------------------------------------

## よくある風景

```{r}
#| echo: true
#| eval: false
mean(sex)
```

-   「男性63%です」
-   👉 本当に？

------------------------------------------------------------------------

## まずは優しい世界

```{r}
#| echo: true
#| eval: true
sex <- c(1, 0, 1, 1, 0)

mean(sex)
```

-   平和な世界
-   NAなし
-   コーディングも正しい
-   👉 **この世界、現実にありますか？**

------------------------------------------------------------------------

## 現実その1：NA襲来

```{r}
#| echo: true
#| eval: true
sex <- c(1, 0, 1, NA)

mean(sex)
```

-   R「NA? 計算できひん」
-   👉 正しい

------------------------------------------------------------------------

## 人類の叡知 "na.rm = TRUE"

```{r}
#| echo: true
#| eval: true
mean(sex, na.rm = TRUE)
```

-   👉 「ヨシ！」

------------------------------------------------------------------------

## 本当にヨシ？

-   これ、何をしているかというと…

-   👉 **Complete Case解析**

------------------------------------------------------------------------

## さらに言うと

-   暗黙の前提：
-   👉 **MCAR（Missing Completely At Random, 完全ランダム欠測）**
-   （正確には、欠測が目的変数自体の値に依存しなければMARでも十分な場合があります）

------------------------------------------------------------------------

## でも（臨床試験データの）現実は…

-   忙しい人ほど記録漏れ

-   重症な人ほど欠測

-   👉 **それ、ランダムですか？**

------------------------------------------------------------------------

## 結論（NA編）

-   `na.rm=TRUE`とは：
-   👉 **「祈り」**
-   （※ MCARであるという仮定を置いています）

------------------------------------------------------------------------

## 現実その2：定義ミス

``` r
# 1 = 女性, 0 = 男性
mean(sex)
```

-   「男性割合63%です」
-   👉 **逆です**

------------------------------------------------------------------------

## 現実その3：データ型の罠

```{r}
#| echo: true
#| eval: true
sex <- c("M", "F", "M")

mean(sex)
```

-   👉 R「それは無理」

------------------------------------------------------------------------

## じゃあセーフな書き方は？

```{r}
#| echo: true
#| eval: true
sex <- c("M", "F", "M", NA)

mean(sex == "M", na.rm = TRUE)

sex == "M"

typeof(c(TRUE, FALSE))

c(TRUE, FALSE) == c(1, 0)

```

-   意味がコードに表れる

-   読めば分かる

-   👉 **未来の自分が助かる**

------------------------------------------------------------------------

## ここで突然 "glm( )"

```{r}
#| echo: true
#| eval: false
#| code-line-numbers: "3"
sex <- c(1, 0, 1, NA)

glm(sex ~ 1, family = binomial)
```

-   ただの小技ではなく：
-   👉 **統計モデル**

------------------------------------------------------------------------

## ちょっとドヤる話

```{r}
#| echo: true
#| eval: false
sex <- c(1, 0, 1, NA)

glm(sex ~ 1, family = binomial)
```

-   0/1平均 = （二項分布におけるパラメーター𝑝の）最尤推定量
-   先ほどの例に当てはめると「二項分布におけるパラメーター𝑝」とは男女比そのもの
-   ⚠️ ただし`glm()`もNAを除外して推定（= `mean(sex, na.rm=TRUE)`と同様のComplete Case解析）

------------------------------------------------------------------------

目的変数が1（男性）となる確率を𝑝とするロジスティック回帰モデルの式： $$\text{logit}(p) = \ln \left( \frac{p}{1-p} \right) = \beta_0 + \beta_1 x_1 + \dots + \beta_k x_k$$ glm(sex \~ 1, family = binomial)は説明変数のない切片のみのモデル： $$\text{logit}(p) = \ln \left( \frac{p}{1-p} \right) = \beta_0$$ これをシグモイド関数で変換する： $$p = \frac{1}{1 + \exp(-\beta_0)}$$

## コードを実行してみた

```{r}
#| echo: true
#| eval: true

sex <- c(1, 0, 1, NA)

# 二項分布のパラメータpの最尤推定量を求める
mod <- glm(sex ~ 1, family = binomial)

# ロジスティック回帰モデルの切片
intercept <- mod$coefficients |> as.numeric(); print(intercept)

# 切片をplogis()関数でシグモイド変換しpを求める
intercept |> plogis()

# 切片を指数関数を用いたシグモイド関数の一般式で変換しpを求める
1 / (1 + exp(-intercept))

# mean()で直接男性比を求める
mean(sex, na.rm = TRUE)

```

-   👉 **mean()、意外とガチ**

------------------------------------------------------------------------

## 今日のまとめ

-   `mean()`で割合 → OK

-   ただし：

    -   NAは消えている（必要ならば適切なimputationを）
    -   定義で意味が変わる
    -   型で壊れる

------------------------------------------------------------------------

## 最後に

::: incremental
-   👉 **その平均、本当に“意味通り”ですか？**
:::

------------------------------------------------------------------------

::: {.absolute top="50%" left="50%" style="transform: translate(-50%, -50%); font-size: 5em; text-align: center; width: 100%;"}
enjoy!
:::

